---
title: "Ep-07"
author: "Equipo 3"
date: "`r Sys.Date()`"
output: html_document
---

```{r setup, include=FALSE, warning = FALSE}
knitr::opts_chunk$set(echo = TRUE)
paquetes <- c("boot", "caret", "ggfortify", "ggplot2", 
  "ggpubr", "grid", "gridExtra", "gmodels", "ez", "emmeans", "infer", 
  "kableExtra", "Hmisc", "knitr", "leaps", "lmtest", "lsmeans", 
  "multcomp", "nlme", "plyr", "pROC", "purrr", "pwr", "readr", 
  "scatterplot3d", "psych", "TeachingDemos", "tibble", "tidyr","nortest", "dplyr", "MASS")

install_if_missing <- function(p) {
  if (!require(p, character.only = TRUE)) {
    install.packages(p)
    library(p, character.only = TRUE)
  }
}
invisible(sapply(paquetes, install_if_missing))
library(conflicted)
conflicts_prefer(dplyr::select)
conflicts_prefer(dplyr::filter)
conflicts_prefer(dplyr::mutate)
conflicts_prefer(dplyr::pmap())
conflicts_prefer(dplyr::summarise())
```

# Contexto: 
### TBA

# Equipo 3:
1.Observando los datos, la memorista sospecha que hay diferencias significativas en el tiempo de ejecución entre las versiones A y C del algoritmo cuando las instancias tienen 60 o más nodos. ¿Los datos respaldan la intuición de la memorista? Para responder, filtren los datos para tener las instancias con 60 o más nodos y seleccionen las columnas de los tiempos de ejecución de las versiones A y C en formato ancho. Usando como semilla el valor 73, obtenga muestras aleatorias independientes de 24 tiempos registrados por la versión A y 20 tiempos registrados por la versión C del algoritmo. Realicen un análisis estadístico pertinente (enunciar hipótesis, revisar condiciones, seleccionar pruebas ómnibus y post-hoc según corresponda) para responder la pregunta planteada, utilizando pruebas no paramétricas de ser necesario.

¿Qué debemos determinar o resolver?

Debemos determinar si existen diferencias significativas en los tiempos de ejecución entre la versión A y la versión C del algoritmo, evaluando exclusivamente aquellas instancias que cuenten con 60 o más nodos, a través de muestras independientes.  Para ello comenzamos con la preparación de los datos:Filtramos los datos para instancias de $\ge$ 60 nodos y, fijando la semilla en 73, extraemos las muestras aleatorias independientes (24 para A y 20 para C).

```{r}
# Carga de datos
datos <- read.csv("EP07 Datos.csv", stringsAsFactors = TRUE)

# Filtrado por instancias con 60 o más nodos (usando el nombre correcto: n.nodos)
datos_filtrados <- datos %>% filter(n.nodos >= 60)

# Fijamos la semilla para reproducibilidad
set.seed(73)

# Extracción de muestras aleatorias independientes (usando tiempo.A y tiempo.C)
muestra_A <- sample(datos_filtrados$tiempo.A, size = 24, replace = FALSE)
muestra_C <- sample(datos_filtrados$tiempo.C, size = 20, replace = FALSE)
```
Ahora planteamos las hipótesis:
Considerando la naturaleza de los tiempos de ejecución de algoritmos (donde comúnmente se falla el supuesto de normalidad), formulamos las hipótesis en función de las medianas o distribuciones:

- Hipótesis Nula ($H_0$): No hay diferencias significativas en los tiempos de ejecución entre la versión A y la versión C para instancias de 60 o más nodos.

- Hipótesis Alternativa ($H_A$): Sí existen diferencias significativas en los tiempos de ejecución entre la versión A y la versión C para instancias de 60 o más nodos.

Antes de proceder, verificamos las condiciones (Supuestos):

- Muestras: Las muestras son aleatorias e independientes (condición dada por el enunciado).

- Normalidad: Evaluaremos la normalidad de ambas muestras con la prueba de Shapiro-Wilk. Si al menos una no es normal ($p < 0.05$), recurriremos a pruebas no paramétricas.

```{r}
# Verificación de normalidad
shapiro_A <- shapiro.test(muestra_A)
shapiro_C <- shapiro.test(muestra_C)

print(shapiro_A)
print(shapiro_C)
```

Prueba Estadística:

Dado el tamaño de la muestra y tratándose de tiempos de algoritmo, lo más seguro es aplicar la prueba no paramétrica para dos muestras independientes: Prueba de suma de rangos de Wilcoxon (Mann-Whitney U). Al ser solo dos grupos independientes, no se requiere prueba ómnibus (como Kruskal-Wallis) ni análisis post-hoc.


```{r}
# Ejecución de la prueba de Wilcoxon para muestras independientes
prueba_wilcoxon <- wilcox.test(
  x = muestra_A, 
  y = muestra_C, 
  alternative = "two.sided", 
  paired = FALSE
)

print(prueba_wilcoxon)
```

Tras verificar los supuestos, la prueba de Shapiro-Wilk arrojó un valor $p = 0.01636$ para la muestra A y un valor $p = 0.6155$ para la muestra C. Dado que la muestra A no sigue una distribución normal ($p < 0.05$), utilizamos la prueba no paramétrica de Wilcoxon para muestras independientes.El análisis de Wilcoxon resultó en un estadístico $W = 260$ y un valor $p = 0.649$. Como el valor $p$ es mayor al nivel de significancia típico de $0.05$, no rechazamos la hipótesis nula.En conclusión, los datos NO respaldan la intuición de la memorista: no existe evidencia estadística suficiente para afirmar que hay diferencias significativas en el tiempo de ejecución entre las versiones A y C del algoritmo cuando las instancias tienen 60 o más nodos.