---
title: "Ep-08"
author: "Equipo 3"
date: "`r Sys.Date()`"
output: html_document
---

```{r setup, include=FALSE, warning = FALSE}
# knitr::opts_chunk$set(echo = TRUE)
paquetes <- c("boot", "car", "caret", "ggfortify", "ggplot2", 
  "ggpubr", "grid", "gridExtra", "gmodels", "ez", "emmeans", "infer", 
  "kableExtra", "Hmisc", "knitr", "leaps", "lmtest", "lsmeans", 
  "multcomp", "nlme", "plyr", "pROC", "purrr", "pwr", "readr", 
  "scatterplot3d", "psych", "TeachingDemos", "tibble", "tidyr","nortest", "dplyr", "MASS", "WRS2")

install_if_missing <- function(p) {
  if (!require(p, character.only = TRUE)) {
    install.packages(p, repos = "http://cran.us.r-project.org")
    library(p, character.only = TRUE)
  }
}
invisible(sapply(paquetes, install_if_missing))
library(conflicted)
conflicts_prefer(dplyr::select)
conflicts_prefer(dplyr::filter)
conflicts_prefer(dplyr::mutate)
conflicts_prefer(dplyr::pmap())
conflicts_prefer(dplyr::summarise())
```
## Pregunta 2
## Propongan una pregunta de investigación original, que involucre la comparación de las medias de más de dos grupos independientes (más abajo se dan unos ejemplos). Fijando una semilla distinta a la anterior, seleccionen una muestra aleatoria de hogares (200 < n < 300) y respondan la pregunta propuesta utilizando bootstrapping. Solo por ejercicio académico, aplique un análisis post-hoc con bootstrapping aunque este no fuera necesario. Indicación: consideren que el análisis post-hoc debe hacerse con las mismas remuestras usadas para la prueba ómnibus.

## Pregunta propuesta: ¿Difiere el ingreso per cápita promedio del hogar (ytotcorh / numper) de las personas del área de "Ingeniería y Profesiones Afines" (e7.subarea), según se desempeñen como "Empleado u obrero de empresas públicas", "Empleado u obrero del sector privado" o "Empleado u obrero del sector público (Gobierno Central o Mun" (o15)?

#### (el nombre completo del último grupo es "Empleado u obrero del sector público (Gobierno Central o Municipal)", pero en el archivo sale cortado. aclaramos que es el mismo grupo)

### ¿Qué debemos determinar o resolver?
### Debemos determinar si existen diferencias significativas en el ingreso per cápita promedio del hogar entre profesionales de "Ingeniería y profesiones afines", dependiendo si su ocupación pertenece al sector privado, de empresas públicas o sector público (Gobierno Central o Municipalidad). 
### Para ello comenzamos filtrando la base de datos para seleccionar los datos de interés para responder la pregunta y eliminar el resto, para luego extraer una muestra aleatoria de 250 hogares con sólo la información necesaria.

```{r}
datos <- read.csv("EP08 Datos CASEN 2017.csv", sep=",")
#filtramos por los datos relevantes para la pregunta
grupos_interes <- c("Empleado u obrero de empresas públicas",
                    "Empleado u obrero del sector privado",
                    "Empleado u obrero del sector público (Gobierno Central o Mun")

datos_interes <- datos |> filter(e7.subarea == "Ingeniería y Profesiones Afines",
                                 o15 %in% grupos_interes) |> mutate(
                                   ingreso_percap = ytotcorh / numper) |> filter(
                                     !is.na(ingreso_percap)) |> select(
                                       o15, ingreso_percap) |> mutate(o15 = factor(o15)
                                     )

#selección de semilla
set.seed(444)
muestra <- datos_interes |> sample_n(250)
table(muestra$o15)
str(muestra)
```

### - Hipótesis Nula ($H_0$): El ingreso per cápita promedio del hogar es igual en los tres sectores ocupacionales para los profesionales de ingeniería
#### ($\mu_{empresa pública} = \mu_{privado} = \mu_{público}$).

### - Hipótesis alternativa ($H_A$): Al menos uno de los sectores ocupacionales presenta un ingreso per cápita promedio del hogar distinto de los demás.

### Condiciones para el Bootstrapping de una vía:
#### 1. La variable independiente es categórica con tres niveles independientes y la variable dependiente es continua: se cumple, se comparan tres sectores ocupacionales independientes respecto al ingreso per cápita
#### 2. Las observaciones son independientes entre sí: se cumple, la encuesta CASEN está estructurada de tal forma que se encuestan hogares de forma aleatoria y sin necesariamente una conexión entre sí. La muestra extraída se hace en forma aleatoria también, con una semilla definida para poder ser reproducida.
#### 3. Tamaño muestral adecuado: se cumple, el tamaño total de la muestra, de $n = 250$, es suficiente para modelar empíricamente la variabilidad poblacional mediante muestreo.

### A continuación, se procede con la prueba ómnibus aplicando bootstrapping

```{r}
# Semilla para garantizar reproducibilidad
set.seed(444)

# Como el enunciado requiere comparar medias, usaremos la función t1waybt del paquete WRS2.
# Definimos el parámetro tr = 0 (gamma) para que la función calcule medias no truncadas, 
# tal como se solicitó (o bien podría ser 0.2 para medias truncadas si consideramos asimetría).
gamma <- 0.2
nboot <- 999
alfa <- 0.05

prueba_omnibus_bt <- t1waybt(ingreso_percap ~ o15, data = muestra, tr = gamma, nboot = nboot)

cat("Análisis de una vía para muestras independientes (bootstrapped)\n")
cat("-------------------------------------------------------------\n")
print(prueba_omnibus_bt)
```

### (post-hoc)

```{r}
# Como se solicitó por ejercicio académico, realizamos el post-hoc
set.seed(444) # Misma semilla para usar las mismas remuestras
prueba_posthoc_bt <- mcppb20(ingreso_percap ~ o15, data = muestra, tr = gamma, nboot = nboot)

cat("\nAnálisis post-hoc para muestras independientes (bootstrapped)\n")
cat("-------------------------------------------------------------\n")
print(prueba_posthoc_bt)
```

### Conclusión: 
Tras aplicar la prueba ómnibus robusta con remuestreo (bootstrapping), obtuvimos un valor $p$ de $0.838$. 
Dado que este valor es considerablemente mayor a nuestro nivel de significación ($\alpha = 0.05$), no contamos con evidencia estadística suficiente para rechazar la Hipótesis Nula ($H_0$).
En términos prácticos, esto significa que no existen diferencias estadísticamente significativas en el ingreso per cápita promedio del hogar entre los profesionales de Ingeniería, independientemente de si se desempeñan en el sector privado, en empresas públicas o en el gobierno central/municipal. 