---
title: "Ep-08"
author: "Equipo 3"
date: "`r Sys.Date()`"
output: html_document
---

```{r setup, include=FALSE, warning = FALSE}
# knitr::opts_chunk$set(echo = TRUE)
paquetes <- c("boot", "car", "caret", "ggfortify", "ggplot2", 
  "ggpubr", "grid", "gridExtra", "gmodels", "ez", "emmeans", "infer", 
  "kableExtra", "Hmisc", "knitr", "leaps", "lmtest", "lsmeans", 
  "multcomp", "nlme", "plyr", "pROC", "purrr", "pwr", "readr", 
  "scatterplot3d", "psych", "TeachingDemos", "tibble", "tidyr","nortest", "dplyr", "MASS")

install_if_missing <- function(p) {
  if (!require(p, character.only = TRUE)) {
    install.packages(p)
    library(p, character.only = TRUE)
  }
}
invisible(sapply(paquetes, install_if_missing))
library(conflicted)
conflicts_prefer(dplyr::select)
conflicts_prefer(dplyr::filter)
conflicts_prefer(dplyr::mutate)
conflicts_prefer(dplyr::pmap())
conflicts_prefer(dplyr::summarise())
```
## Pregunta 2
## Propongan una pregunta de investigación original, que involucre la comparación de las medias de más de dos grupos independientes (más abajo se dan unos ejemplos). Fijando una semilla distinta a la anterior, seleccionen una muestra aleatoria de hogares (200 < n < 300) y respondan la pregunta propuesta utilizando bootstrapping. Solo por ejercicio académico, aplique un análisis post-hoc con bootstrapping aunque este no fuera necesario. Indicación: consideren que el análisis post-hoc debe hacerse con las mismas remuestras usadas para la prueba ómnibus.

## Pregunta propuesta: ¿Difiere el ingreso per cápita promedio del hogar (ytotcorh / numper) de las personas del área de "Ingeniería y Profesiones Afines" (e7.subarea), según se desempeñen como "Empleado u obrero de empresas públicas", "Empleado u obrero del sector privado" o "Empleado u obrero del sector público (Gobierno Central o Mun" (o15)?

#### (el nombre completo del último grupo es "Empleado u obrero del sector público (Gobierno Central o Municipal)", pero en el archivo sale cortado. aclaramos que es el mismo grupo)

### ¿Qué debemos determinar o resolver?
### Debemos determinar si existen diferencias significativas en el ingreso per cápita promedio del hogar entre profesionales de "Ingeniería y profesiones afines", dependiendo si su ocupación pertenece al sector privado, de empresas públicas o sector público (Gobierno Central o Municipalidad). 
### Para ello comenzamos filtrando la base de datos para seleccionar los datos de interés para responder la pregunta y eliminar el resto, para luego extraer una muestra aleatoria de 250 hogares con sólo la información necesaria.

```{r}
datos <- read.csv("EP08 Datos CASEN 2017.csv", sep=",")
#filtramos por los datos relevantes para la pregunta
grupos_interes <- c("Empleado u obrero de empresas públicas",
                    "Empleado u obrero del sector privado",
                    "Empleado u obrero del sector público (Gobierno Central o Mun")

datos_interes <- datos |> filter(e7.subarea == "Ingeniería y Profesiones Afines",
                                 o15 %in% grupos_interes) |> mutate(
                                   ingreso_percap = ytotcorh / numper) |> filter(
                                     !is.na(ingreso_percap)) |> select(
                                       o15, ingreso_percap) |> mutate(o15 = factor(o15)
                                     )

#selección de semilla
set.seed(444)
muestra <- datos_interes |> sample_n(250)
table(muestra$o15)
str(muestra)
```

### - Hipótesis Nula ($H_0$): El ingreso per cápita promedio del hogar es igual en los tres sectores ocupacionales para los profesionales de ingeniería
#### ($\mu_{empresa pública} = \mu_{privado} = \mu_{público}$).

### - Hipótesis alternativa ($H_A$): Al menos uno de los sectores ocupacionales presenta un ingreso per cápita promedio del hogar distinto de los demás.

### Condiciones para el Bootstrapping de una vía:
#### 1. La variable independiente es categórica con tres niveles independientes y la variable dependiente es continua: se cumple, se comparan tres sectores ocupacionales independientes respecto al ingreso per cápita
#### 2. Las observaciones son independientes entre sí: se cumple, la encuesta CASEN está estructurada de tal forma que se encuestan hogares de forma aleatoria y sin necesariamente una conexión entre sí. La muestra extraída se hace en forma aleatoria también, con una semilla definida para poder ser reproducida.
#### 3. Tamaño muestral adecuado: se cumple, el tamaño total de la muestra, de $n = 250$, es suficiente para modelar empíricamente la variabilidad poblacional mediante muestreo.

### A continuación, se procede con la prueba ómnibus aplicando bootstrapping

```{r}

```

### (post-hoc)

```{r}

```

### Conclusión: 
